高雄高等行政法院判決
                                       99年度訴字第561號
原　　　告　李木榕　　　　指定送達處所：臺中市北屯區崇德
　　　　　　　　　　　　　　　　　　　　路2段128號16樓之
　　　　　　　　　　　　　　　　　　　　3
被      告　臺南市政府稅務局
代　表　人　施齡局長
上列當事人間土地增值稅事件，原告不服臺南市政府中華民國99
年10月11日南市行救字第09926569590號訴願決定，提起行政訴
訟，本院判決如下：
    主  文
原告之訴駁回。
訴訟費用由原告負擔。
    事實及理由
一、程序事項：
    被告於台南縣政府與台南市政府合併後改制為台南市政府稅
    務局，被告以新機關及新任代表人名義聲明承受訴訟，核無
    不合，應予准許。
二、事實概要︰
    緣原告原所有臺南市○○區○○○段396-137、396-146地號
    土地（下稱系爭土地），面積各為132平方公尺，經臺灣臺
    南地方法院民事執行處（下稱臺南地院民事執行處）民國83
    年1月18日以82年度執字第4028號強制執行事件執行拍賣拍
    定，乃函請被告核算應課徵之土地增值稅，經被告按一般用
    地稅率核算土地增值稅各為新臺幣（下同）2,327,724元，
    合計4,655,448元，並函請臺南地院民事執行處代為扣繳完
    納在案。嗣原告於99年6月1日向被告申請系爭土地免徵土地
    增值稅，並依稅捐稽徵法第28條第2項規定退還溢繳稅款，
    經被告予以否准；原告不服，提起訴願，經遭決定駁回；遂
    提起本件行政訴訟。
三、本件原告主張︰
(一)、原告本件主張之訴訟標的乃稅捐稽徵法第28條第2項規定為
    法律關係，以本件系爭農地符合農地農用免稅要件，不待人
    民申請，被告應於系爭土地移轉時，依職權作成免稅之行政
    處分，竟依土地稅法第33條一般稅率計課，致納稅義務人即
    原告溢繳稅額，為適用法規有錯誤為原因事實，依行政程序
    法第34條、第35條規定，只要對當事人有益，皆得為該特定
    行為（即請求稽徵機關依稅捐稽徵法第28條第2項規定履行
    義務作為給付）之請求，為人民對國家公法給付請求權的行
    使，性質上原告並非對課稅處分為爭議，亦非行使退稅權或
    免稅權，非對稅有所請求，核先陳明。
(二)、按行為時農業用地移轉免徵增值稅案件管制檢查作業要點第
    2點規定，符合土地稅法第39條之2第1項、平均地權條例第4
    5條第1項或農業發展條例第27條規定，不待人民申請，當然
    發生免稅效果，稽徵機關應於農地移轉時核定免徵土地增值
    稅。查系爭土地為農業用地並作農業使用，所以一直按田賦
    課徵，並無被依土地稅法第22條之1課徵荒地稅之情事。又
    因系爭土地為農業用地並作農業使用，經認符合法定免徵田
    賦要件，故系爭土地自原所有權人即納稅義務人即原告取得
    後至移轉時，一直免徵田賦，足見系爭土地依法作農業使用
    ，並無疑義，被告於每年會同會辦機關普查或抽查時，始無
    辦理撤銷減免，追收應納田賦，及移送處罰之情事，系爭農
    地於移轉時一直作農業使用，移轉與自行耕作之農民繼續耕
    作，依最高行政法院80年6月份庭長評事聯席會議：依農業
    發展條例第27條之規定，合於該條所定免稅要件者，當然發
    生免稅效果，本無待人民之申請所示，於系爭土地83年1月1
    8日拍賣移轉時，當然發生免稅效果。故被告於系爭土地被
    拍賣時，依一般稅率課徵土地增值稅，致納稅義務人即原告
    溢繳稅額，自屬適用法規有錯誤。
(三)、次依最高行政法院93年判字第1392號判例意旨，憲法之平等
    原則要求行政機關對於事物本質上相同之事件作相同處理，
    乃形成行政自我拘束，惟憲法之平等原則係指合法之平等，
    不包含違法之平等。故行政先例需屬合法者，乃行政自我拘
    束之前提要件，憲法之平等原則，並非賦予人民有要求行政
    機關重複錯誤之請求權。因此，行政先例若屬合法者，應賦
    予人民有要求行政機關相同之事件作相同處理之請求權，實
    為最高行政法院93年判字第1392號判例實踐平等原則之核心
    所在。訴外人劉碧珠所有農地於79年12月4日被法院執行拍
    賣，債務人劉碧珠90年3月15日申請臺南縣稅務局履行退稅
    之公法義務，台南縣稅務局審核後，以90年3月20日南縣稅
    新分二字第90010026號函准許，此外，另有15件相同事件作
    成相同之行政處分，足見當事人有權請求稽徵機關履行公法
    義務退還納稅義務人溢繳稅額為行政慣例，本於行政慣例及
    憲法之平等原則要求，原告自得請求被告作成相同之行政處
    分之權利，則原告向被告申請履行公法義務，被告竟拒絕，
    相較於債務人劉碧珠乙案，被告允准之，就原告之申請案，
    卻極盡不公平之能事而否准，顯有違行政慣例及憲法之平等
    原則要求，與行政程序法第6條之規定不合，顯有意作成不
    公平待遇，參照最高行政法院81年度判字第1006號判決意旨
    ，逾越權限或濫用權力之行政處分，以違法論，基於相同原
    因事實作成之行政處分，若有意作不公平之差別待遇，致損
    及特定當事人之權益，即有權力濫用之違法所示，有權力濫
    用之違法等情，並聲明求為判決(一)訴願決定及原處分均撤銷
    。(二)被告應作成退還系爭土地本件土地增值稅款，及自繳納
    之日起至返還日止，按繳納稅款之日郵政儲金1年期定期儲
    金固定利率按日加計利息，並函請臺南地院民事執行處重新
    分配予原告之行政處分。
四、被告則以︰
(一)、依98年1月21日修正公布稅捐稽徵法第28條第2項規定：「納
    稅義務人因稅捐稽徵機關適用法令錯誤、計算錯誤或其他可
    歸責於政府機關之錯誤，致溢繳稅款者，稅捐稽徵機關應自
    知有錯誤原因之日起2年內查明退還，其退還之稅款不以5年
    內溢繳者為限。」可知，因稅捐稽徵機關適用法令錯誤、計
    算錯誤或其他可歸責於政府機關之錯誤，致溢繳稅款者，始
    有上開規定之適用。再查行為時農業發展條例施行細則第15
    條明定：「依本條例27條規定申請免徵土地增值稅者，依左
    列規定辦理：一、耕地：由申請人於申報土地移轉現值時，
    檢附土地登記簿謄本、主管機關核發之農地承受人自耕能力
    證明書影本，送該管稽徵機關。二、耕地以外之其他農業用
    地：由申請人於申報移轉現值時，檢附土地登記簿謄本、承
    受人戶籍謄本、繼續作農業使用承諾書，送該管稽徵機關。
    」（80年7月17日修正土地稅法施行細則第58條亦有相同規
    定），即有關農業用地移轉，符合農業發展條例第27條規定
    免徵土地增值稅者，應由當事人依規定程序檢附證明文件向
    稽徵機關提出申請；又財政部73年7月30日台財稅第56686號
    函釋：「農業用地在依法作農業使用期間，經法院拍賣，由
    自耕農民承購繼續耕作者，依農業發展條例第27條規定應免
    徵土地增值稅，倘法院於拍賣時，因未檢送有關證明文件，
    稽徵機關無法憑以核定免徵而按一般應稅土地核課土地增值
    稅者，嗣後檢附應備之證件申請免稅時，其應核退之稅款，
    應以執行法院為退稅受領人，交由法院另行分配債權人，．
    ．．。」及財政部82年6月17日台財稅第821488575號函釋：
    「法院拍賣之農業用地，於事後申請免徵土地增值稅，如經
    審核符合土地稅法第39條之2及有關規定者，應准予辦理。
    」規定意旨，經法院拍賣之農業用地，如符合行為時免徵土
    地增值稅而當事人不及依規定程序申請辦理時，得先行依一
    般土地扣繳土地增值稅後再申請退還。是以，經法院拍賣之
    農業用地適用免徵土地增值稅者，除符合作農業使用之要件
    外，尚需當事人檢送有關證明文件向稅捐機關提出申請為必
    要，稅捐稽徵機關依法並無逕行核定免徵之權限，蓋是否適
    用免徵土地增值稅之有關課稅之事實，多發生於納稅義務人
    所得支配範圍，稅捐稽徵機關掌握困難，為貫徹公平合法之
    課稅目的，因而課納稅義務人申報協力義務。況被告所屬安
    南分局於接獲臺南地院民事執行處系爭土地拍定通知函時，
    亦已以83年1月25日南市稅安創字第2210號函通知原告，如
    符合免徵土地增值稅要件者，應於收到通知函之次日起30日
    內提出申請，該通知函已於83年1月28日合法送達原告有案
    ，此有加蓋原告之女兒「李昭瑩」印章之掛號函件收據附卷
    可稽，惟原告並未依限提出應檢附之證明文件，是本案核非
    屬稅捐稽徵機關適用法令錯誤、計算錯誤或其他可歸責於政
    府機關之錯誤，自無98年1月21日新修正稅捐稽徵法第28條
    第2項規定之適用。又原告主張最高行政法院80年6月庭長評
    事聯席會議闡釋依農業發展條例第27條之規定，合於該條所
    定免稅要件者，當然發生免稅效果，本無待人民之申請乙節
    ，查上開最高行政法院80年6月12日庭長評事聯席會議決議
    略謂：「依農業發展條例第27條之規定，合於該條所定免稅
    要件者，當然發生免稅效果，本無待人民之申請。同條例施
    行細則第15條規定並非關於發生免稅效果之規定。抵押權人
    （債權人）代位債務人（原土地所有人）申請，僅在促使稅
    捐稽徵機關注意，不得對土地課徵土地增值稅而已，並非代
    位債務人行使要求免稅之權利，不生可否行使代位權之問題
    。」係就抵押權人（債權人）可否代位債務人申請免徵土地
    增值稅之決議，與本件案情無涉。原告前揭主張，顯係誤解
    法令，核無足採。
(二)、再查原告於99年6月1日申請免徵土地增值稅，並將差額退還
    法院重新分配，其主要請求權在於改為免徵土地增值稅，退
    還溢繳稅額僅在適用免徵土地增值稅有理由時始發生。易言
    之，原告申請退稅之前提，必須免徵土地增值稅為有理由，
    倘申請適用免徵土地增值稅為無理由，原所繳納土地增值稅
    無溢繳稅款可言，原告自無退稅請求權。查財政部90年11月
    16日台財稅字第0900457036號函釋已明定：「主旨：姚顏×
    ×君所有××地號等3筆土地於82年間經法院拍賣，原按一
    般稅率核課土地增值稅，嗣拍定人逾5年始提出申請改依修
    正前土地稅法第39條之2第1項規定免徵並退還土地增值稅，
    可否准予辦理一案。說明：二、查修正前土地稅法第39條之
    2第1項規定，農業用地在依法作農業使用時，移轉與自行耕
    作之農民繼耕作者，免徵土地增值稅。又法院拍賣之農業用
    地，於事後申請免徵土地增值稅，如經審查符合上揭條項及
    有關規定者，應准予辦理，前經本部82年6月17日台財稅第8
    21488575號函釋有案。另依法務部90年3月22日法90令字第0
    08617號令：『行政程序法施行前已發生公法上請求權之消
    滅時效期間，不適用行政程序法第131條第1項規定，應依行
    政程序法施行前有關法規之規定；無相關法規規定者，得類
    推適用民法消滅時效之規定．．．。』本案免徵土地增值稅
    之請求權係屬行政程序法施行前已發生之公法上請求權，依
    上開法務部令，應得類推適用民法消滅時效之規定．．．。
    」。另「又按『公法上之請求權，除法律有特別規定外，因
    5年間不行使而消滅。公法上請求權，因時效完成而當然消
    滅。』、『民法總則施行前之法定消滅時效已完成者，其時
    效為完成。民法總則施行前之法定消滅時效，其期間較民法
    總則所定為長者，適用舊法，但其殘餘期間，自民法總則施
    行日起算，較民法總則所定時效期間為長者，應自施行日起
    ，適用民法總則。』行政程序法第131條及民法總則施行法
    第18條分別定有明文。查於行政程序法90年1月1日施行前，
    關於公法上不當得利返還請求權之時效期間，基於實體從舊
    原則，固無行政程序法第131條第1項規定之適用，並因公法
    無性質相類之規定，而應類推適用民法第125條一般時效即
    15年之規定；惟此類推適用之時效期間，若自行政程序法施
    行日起算，其殘餘期間較行政程序法第131條第1項所定5年
    時效期間為長者，參諸前述民法總則施行法第18條規定意旨
    ，即應自行政程序法施行日起，適用行政程序法第131條第1
    項關於5年時效期間之規定，俾得兼顧行政程序法規定時效
    期間為5年之目的，以使法律秩序趨於一致。」有最高行政
    法院96年度判字第914號判決意旨可資參照。故公法上之請
    求權於行政程序法施行前成立而可行使者，自95年1月1日起
    即因時效屆滿而消滅。本案系爭土地於83年1月18日經法院
    拍賣而移轉，於當時即得行使申請免徵土地增值稅之請求權
    ，惟原告嗣於99年6月1日始提出免徵土地增值稅之申請，依
    上開規定，其請求權已罹於時效而消滅，原告申請免徵土地
    增值稅為無理由，其原繳納土地增值稅自無溢繳稅款得以退
    還之情事。從而，被告所屬安南分局以99年6月30日南市稅
    安字第09922081740號函否准原告退稅之申請，並無不合等
    語，資為抗辯，並聲明求為判決駁回原告之訴。
五、本件事實概要欄所載事實，有原告99年6月1日農業用地移轉
    免徵土地增值稅申請書、土地增值稅繳納通知書、被告所屬
    安南分處83年1月25日臺南市稅安創字第2210號函及大宗掛
    號函件收據、被告99年6月30日南市稅安字第09922081740號
    函等影本附於處分卷可稽，且經兩造分別以書狀陳明在卷，
    堪以信實。本件兩造所爭執者厥為原告依稅捐稽徵法第28條
    第2項規定，申請退還經臺南地院民事執行處執行拍賣原告
    所有土地所扣繳之土地增值稅，重新分配予原告，是否有理
    ？
(一)、按「原告之訴，依其所訴之事實，在法律上顯無理由者，行
    政法院得不經言詞辯論，逕以判決駁回之。」行政訴訟法第
    107條第3項規定亦明。原告之訴，依其所述之事實，顯無權
    利或法律上之利益受有損害情形，或其所受損害與所主張之
    違法行政處分，顯無直接因果關係者，其訴在法律上即屬顯
    無理由，依前揭規定得不經言詞辯論，逕以判決駁回之。
(二)、次按「農業用地在依法作農業使用期間，移轉與自行耕作之
    農民繼續耕作者，免徵土地增值稅。」「農業用地在依法作
    農業使用時，移轉與自行耕作之農民繼續耕作者，免徵土地
    增值稅。」行為時農業發展條例第27條及行為時土地稅法第
    39條之2第1項分別定有明文。又「依本條例第27條規定申請
    免徵土地增值稅者，依左列規定辦理：1、耕地：由申請人
    於申報土地移轉現值時，檢附土地登記簿謄本、主管機關核
    發之農地承受人自耕能力證明書影本，送該管稽徵機關。2
    、耕地以外之其他農業用地：由申請人於申報移轉現值時，
    檢附土地登記簿謄本、承受人戶籍謄本、繼續作農業使用承
    諾書，送該管稽徵機關。」亦為行為時農業發展條例施行細
    則第15條第1項所明定。另按「納稅義務人因稅捐稽徵機關
    適用法令錯誤、計算錯誤或其他可歸責於政府機關之錯誤，
    致溢繳稅款者，稅捐稽徵機關應自知有錯誤原因之日起2年
    內查明退還，其退還之稅款不以5年內溢繳者為限。」並經
    稅捐稽徵法第28條第2項規定明確。又「稅捐稽徵機關依稅
    捐稽徵法第30條之規定，為調查課稅資料，得向有關機關、
    團體或個人進行調查，且受調查者不得拒絕。於稽徵程序中
    ，本得依職權調查原則進行，應運用一切闡明事實所必要以
    及可獲致之資料，以認定真正之事實課徵租稅。惟稅捐稽徵
    機關所須處理之案件多而繁雜，且有關課稅要件事實，類皆
    發生於納稅義務人所得支配之範圍，其中得減免事項，納稅
    義務人知之最詳，若有租稅減免或其他優惠情形，仍須由稅
    捐稽徵機關不待申請一一依職權為之查核，將倍增稽徵成本
    。因此，依憲法第19條『人民有依法律納稅之義務』規定意
    旨，納稅義務人依個別稅捐法規之規定，負有稽徵程序之申
    報協力義務，實係貫徹公平及合法課稅所必要。」亦經司法
    院釋字第537號解釋理由書闡明有案。
(三)、本件原告原所有系爭土地前經臺南地院民事執行處82年度執
    字第4028號強制執行事件執行拍賣，於83年1月18日拍定並
    函請被告核算應課徵之土地增值稅，經被告按一般用地稅率
    核算土地增值稅4,655,448元，並以83年1月26日南市稅安字
    第1998號函請臺南地院民事執行處代為扣繳，被告同時於83
    年1月25日以台南市稅安創字第2210號函通知原告，如符合
    行為時農業發展條例第27條規定免徵土地增值稅者，得於收
    文後30日內依法提出申請，該函文業經合法送達由其女兒（
    51年12月3日生）收受在案，有大宗掛號函件收據附原處分
    卷（詳原處分卷第82頁）可稽，惟原告並未依行為時農業發
    展條例施行細則第15條第1項之規定，依法檢附相關資料提
    出申請，要難於歷經15年後再以被告適用法規顯有錯誤為由
    ，申請退還稅款。又是否適用免徵土地增值稅之有關課稅之
    事實，多發生於納稅義務人所得支配範圍，稅捐稽徵機關掌
    握困難，為貫徹公平合法之課稅目的，因而課納稅義務人申
    報協力義務。查本件原告既經通知應依法提出申請而未檢附
    證明文件提出申請，經核非屬稅捐稽徵機關適用法令錯誤、
    計算錯誤或其他可歸責於政府機關之錯誤，自無稅捐稽徵法
    第28條第2項規定之適用，被告否准原告退稅之申請，並無
    違誤。
(四)、第按「依農業發展條例第27條之規定，合於該條所定免稅要
    件者，當然發生免稅效果，本無待人民之申請。同條例施行
    細則第15條規定並非關於發生免稅效果之規定。抵押權人（
    債權人）代位債務人（原土地所有人）申請，僅在促使稅捐
    稽徵機關注意，不得對土地課徵土地增值稅而已，並非代位
    債務人行使免稅之權利，不生可否行使代位權之問題。」固
    經最高行政法院80年6月12日庭長評事聯席會議決議在案，
    惟觀諸最高行政法院前揭庭長評事聯席會議之決議意旨，符
    合農業發展條例第27條所定免稅要件者，當然發生免稅效果
    ，由人民提出正式之申請程序，非屬該條免稅之法定要件，
    然該決議並未免除當事人之協力義務，蓋稅捐稽徵機關受限
    於稽徵成本，事實上無從以職權調查方式一一查證核定免徵
    土地增值稅，且是否適用免徵土地增值稅相關之課稅事證，
    多發生於納稅義務人所得支配之範圍，稅捐稽徵機關掌握困
    難，為貫徹公平合法之課稅目的，仍應由納稅義務人就免徵
    土地增值稅要件等事證負申報協力義務，亦有前述司法院釋
    字第537號解釋理由可資參照。是於個案是否符合免徵土地
    增值稅之要件，事實上仍待當事人依行為時農業發展條例施
    行細則第15條第1項之規定，檢具有關證明文件供稅捐稽徵
    機關審核，業如前述，因原告未依行為時農業發展條例施行
    細則第15條第1項之規定盡其協力義務，經被告按一般用地
    稅率核算土地增值稅4,655,448元，並經臺南地院民事執行
    處代為扣繳完納在案，自難認被告有因適用法令錯誤、計算
    錯誤或其他可歸責之事由，致原告有溢繳稅款之情事，核與
    稅捐稽徵法第28條第2項規定之要件不符。至原告所舉其他
    15件稅捐個案情形，主張基於平等原則，被告應作成退稅處
    分云云；惟原告此之主張，並未提出其他具體之資料以供審
    核，且個案之事實，與本件並非相同，況且原告所為之主張
    ，均屬行政機關之行政處分，對本院並無拘束力，是亦難據
    以為原告有利之認定。
(五)、綜上所述，原告前揭主張既不可採，則被告否准原告退稅之
    申請，並無違法；訴願決定予以維持，並無不合；原告起訴
    意旨求為均予撤銷，並請求被告應作成退還系爭土地本件土
    地增值稅款，及自繳納之日起至返還日止，按繳納稅款之日
    郵政儲金1年期定期儲金固定利率按日加計利息，函請臺南
    地院民事執行處重新分配予原告之行政處分，是依其所訴之
    事實，在法律上為顯無理由，爰不經言詞辯論，逕以判決駁
    回之。又本件事證已臻明確，兩造其餘攻擊防禦方法，均核
    與本件判決結果不生影響，爰不一一論述，附此敘明。
六、據上論結，本件原告之訴為無理由，依行政訴訟法第98條第
    1項前段，判決如主文。

中　　華　　民　　國　　100　 年　　2　　 月　　24　日
             高雄高等行政法院第四庭
                         審判長法官　蘇　秋　津
                               法官　簡　慧　娟
                               法官　戴　見　草
以上正本係照原本作成。
如不服本判決，應於判決送達後20日內向本院提出上訴書狀，其
未表明上訴理由者，應於提起上訴後20日內向本院提出上訴理由
書（須按對造人數附繕本）；如於本判決宣示或公告後送達前提
起上訴者，應於判決送達後20日內補提上訴理由書（須附繕本）
。未表明上訴理由者，逕以裁定駁回。
中　　華　　民　　國　　100　 年　　2　　 月　　24　　日

　　　　　　　　　　　　　　　書記官　江　如　青